【裁判字號】    88,上訴,1805
【裁判日期】    890104
【裁判案由】    過失致死等
【裁判全文】
臺灣高等法院臺南分院刑事判決          八十八年度上訴字第一八０五號  Ａ
      上  訴  人
      即  被  告  山力士工程有限公司
      兼代表人    甲  ○  ○
右上訴人因過失致死等案件，不服臺灣臺南地方法院八十八年度訴字第九六二號中華
民國八十八年十月二十七日第一審判決（起訴案號：臺灣臺南地方法院檢察署八十八
年度偵字第八六三二號、八九０九號），提起上訴，本院判決如左：
      主      文
上訴駁回。
      事      實
甲○○係臺南縣永康市○○路三五二巷四號「山力士工程有限公司」（起訴書誤載為
力山工程有限公司，下稱山力士公司）之負責人，為從事業務之人。緣臺南縣永康市
公所將永康市都市計畫次一之一號道路工程，連工帶料交付金沺營造有限公司（下稱
金沺公司）承攬，金沺公司再將箱涵安全措施工程，連工帶料轉包予山力士公司承攬
，山力士公司乃僱用世峰工程行之起重機從事拔鋼軌樁工作，並僱用乙○○擔任裝置
箱涵之安全措施工程工作。山力士公司及甲○○應注意對防止電、熱及其他之能所引
起之危害，應有符合標準之必要安全設備，又對勞工於架空電線及電氣機具電路之接
近場所，從事工作物之裝設、解體、檢查、修理、油漆等作業及其附屬性作業，或使
用打樁機、拔樁機、移動式起重機及其他有關作業時，該作業之勞工於作業中或通行
之際，有因身體等之接觸或接近該電路引起感電之虞者，應設置護圍、或於該電路四
周裝置絕緣用防護裝備等設備，或採取移開該電路之措施，以防止該作業場所引起之
危害，且依當時情形並非不能注意，竟疏於注意，未於該作業場所之高壓輸配電線路
設置防護措施，即命邱秋財駕駛起重機、乙○○於地面協助固定吊鉤，在臺南縣永康
市○○○街一三八號作業場所，從事拔鋼軌樁作業，嗣於民國（下同）八十八年四月
二十二日下午四時許，乙○○於地面上以雙手推著起重機所垂降之吊，欲住固定
於鋼軌樁頂端之鋼繩時，因太用力使起重機起重桿下方之鋼纜繩（此鋼纜繩與吊連
接），碰觸高壓電力裸線，電流經高壓輸配電路－鋼纜繩－吊－勞工乙○○身體形
成導電迴路，致乙○○遭感電而形成電擊貫通傷死亡。又山力士公司及甲○○於工作
場所發生前開死亡職業災害時，應於二十四小時內報告檢查機構，竟未於該時間內通
知該管檢查機關臺灣省政府勞工處南區勞工檢查所，迄同年四月二十三日下午五時二
十分，始向該所報告。案經臺灣臺南地方法院檢察署檢察官相驗後自動檢舉偵查起訴
。
      理      由
一、訊據上訴人即被告甲○○，固不諱言其經營之山力士公司有承攬上開工程，僱用
    邱秋財及被害人乙○○在工地現場工作，嗣被害人乙○○於上開時地工作時感電
    死亡，且其未於該死亡職業災害發生後，二十四小時內向勞工檢查機構報告之事
    實。惟矢口否認有何過失之責任，並辯稱山力士公司僅負責地面設施部份，有關
    高壓電線之防護措施，應由上包金沺公司負責，且其於案發後事忙致未及時通報
    ，並非蓄意拖延不報云云。經查被告甲○○上開自白部分，核與證人即在現場駕
    駛起重機之邱秋財，迭在警訊及原審偵審中所證述之情節相符，並有臺灣省政府
    勞工處南區勞工檢查所職業災害檢查報告書一份附於相驗卷足稽，且被害人乙○
    ○係因本件災害遭電擊死亡，亦經檢察官督同法醫師相驗屬實，製有相驗筆錄、
    相驗屍體證明書、驗斷書存於相驗卷可佐，茲首應審究者厥為被告應否負責而已
    。按雇主對防止電、熱及其他之能引起之危害，應有符合標準之必要安全衛生措
    施；又對勞工於架空電線接近場所從事工作，或使用移動式起重機作業時，該作
    業之勞工於作業中或通行之際，有因身體等之接觸或接近該電路引起感電之虞者
    ，雇主應設置護圍、或於該電路裝置絕緣用防護裝備等設備或採取移開該電路之
    措施；及工作場所發生死亡職業災害時，應於二十四小時內報告檢查機構；勞工
    安全衛生法第五條第一項第三款，及勞工安全衛生設施規則第二六三條，勞工安
    全衛生法第二十八條第二項分別定有明文。考各該規定均係國家對於勞工安全之
    行政管制措施，課予雇主建置安全、衛生之作業環境之義務，期能避免職業災害
    之產生，至若同一工程分由不同事業主共同承作時，各事業主應如何設置安全衛
    生設施，則屬雇主間之分工合作問題，不能因此減免雇主依據上開規定對勞工所
    應負之保護義務。被告甲○○既自承本件施作之工程，係其向上包金沺公司承攬
    而來，且案發時在場使用之工人及機具亦係其所僱用，則其在法律上顯已居於雇
    主之地位，應無庸置疑，則其身為雇主於施作上開工程時，依法自應注意上開勞
    工安全事項，以防職業災害發生，且亦無不能注意之情事，乃竟疏未注意致肇本
    件死亡之職業災害，其過失之咎委難辭卸，且其過失與被害人死亡之結果間，亦
    具相當之因果關係。又工作場所發生死亡職業災害時，應於二十四小時內報告檢
    查機構之規定，旨在使職業災害發生原因得及時鑑驗而釐清責任之歸屬，並不因
    雇主得以事忙而得暫緩遲報免責。綜上各情，足認被告甲○○所辯，要屬卸責避
    就之飾詞，無足取信。本件事證已臻明確，被告之犯行洵堪認定，應予依法論科
    。
二、查被告甲○○為雇主及為從事業務之人，竟於執行業務時違反上開勞工安全衛生
    法之規定，致被害人乙○○死亡，且未依限通報勞工檢查單位，核係犯刑法第二
    百七十六條第二項之業務過失致死罪，及勞工安全衛生法第三十一條第一項之違
    反雇主對防止電、熱及其他之能引起之危害，應有符合標準之必要安全衛生設備
    之規定，致發生死亡災害之職業災害罪，及同法第三十二條第一項第二款之違反
    事業單位工作場所發生死亡災害職業災害時，雇主應於二十四小時內報告檢查機
    構之規定罪。其所犯刑法第二百七十六條第二項業務過失致死罪，與勞工安全衛
    生法第三十一條第一項之罪，係以一行為觸犯數罪名，應依想像競合犯之例，從
    一較重之刑法第二百七十六條第二項業務過失致死罪處斷。其所犯業務過失致死
    罪，與違反勞工安全衛生法第三十二條第一項第二款之罪，犯意各別，罪名互殊
    ，應分論併罰。又被告山力士公司係勞工安全衛生法第二條第二項所稱之雇主，
    亦依勞工安全衛生法第三十一條第二項、及第三十二條第二項處以罰金刑，並應
    分論併罰。原審本於同上之見解，適用勞工安全衛生法第三十一條第一項、第二
    項、第三十二條第一項、第二項，刑法第十一條前段、第二百七十六條第二項、
    第五十五條、第五十一條第七款、第四十二條第二項、第七十四條第一款，罰金
    罰鍰提高標準條例第一條前段、第二項，並審酌被告甲○○之過失程度、對被害
    人家屬所造成之損害、及被告事後已與被害人家屬達成民事和解，有臺南縣永康
    市調解委員會調解筆錄影本乙紙附卷足憑等一切情狀。對被告甲○○所犯業務過
    失致死罪量處有期徒刑六月，另對其所犯未於二十四小時內報告檢查機構部分量
    處罰金新台幣三萬元，並諭罰金部份如易服勞役以銀元三百元即新台幣九百元折
    算一日之標準；又以其前未曾受有期徒刑以上之刑之宣告，此有其全國前案紀錄
    表在卷足稽，且有正當職業僅因一時疏失致觸本件犯行，又已與被害人家屬達成
    民事和解，本院因認其經此偵審程序及為罪刑之宣告，當知所警惕日後信無再犯
    之虞，其所受宣告之刑以暫不執行為適當，併予宣告緩刑二年，以啟自新。另對
    被告山力士公司所犯上開二罪，依序各量處罰金新台幣六萬元及新台幣三萬元，
    併定應執行刑為罰金八萬元。經核認事用法並無不合，量刑亦稱妥適。被告上訴
    意旨，認其僅負責地面安全，上開肇事原因應由上包負責，指摘原判決不當，為
    無理由，應予駁回。
三、據上論斷，應依刑事訴訟法第三百六十八條，判決如主文。
本案經檢察官蘇南桓到庭執行職務。
中    華    民    國      八十九      年      一      月        四      日
                                  臺灣高等法院臺南分院刑事第五庭
                                      審判長法官  楊    省    三
                                            法官  蘇    重    信
                                            法官  林    永    茂
右正本證明與原本無異。
業務過失致死部分如不服本判決，應於判決送達後十日內向本院提出上訴狀，其未敘
述理由者並應於提出上訴狀後十日內向本院補提理由書（應附繕本)。
                                      法院書記官  楊    清    旺
中    華    民    國      八十九      年      一      月        五      日
附錄：本判決論罪科刑法條
刑法第二百七十六條第二項
從事業務之人，因業務上之過失犯前項之罪者，處五年以下有期徒刑或拘役，得併科
三千元以下罰金。
勞工安全衛生法第三十一條第一項、第二項
違反第五條第一第八條第一項之規定，致發生第二十八條第二項第一款之職業災害者
，處三年以下有期徒刑、拘役或科或併科新臺幣十五萬元以下罰金。
法人犯前項之罪者，除處罰其負責人外，對該法人亦科以前項之罰金。
勞工安全衛生法第三十二條第一項、第二項
有左列情形之一者，處一年以下有期徒刑、拘役或科或併科新臺幣九萬元以下罰金：
一、違反第五條第一項或第八條第一項之規定，致發生第二十八條第二項第二款之職
    業災害。
二、違反第十條、第二十條第一項、第二十一條第一項、第二十二條第一項或第二十
    八條第二項、第四項之規定。
三、違反主管機關或檢查機構依第二十條所發停工之通知。
法人犯前項之罪者，除處罰其負責人外，對該法人亦科以前項之罰金。


司法院資訊處製作；財團法人民間司法改革基金會備份。
